臺灣高雄地方法院民事判決　　　　　　　 94年度訴字第957號
原　　　告　甲○○
訴訟代理人　江迺玉
　　　　　　鄭淑貞律師
被　　　告　丙○○
　　　　　　戊　○
　　　　　　丁　○
　　　　　　乙○○
共　　　同
訴訟代理人　黃偉欽律師
上列當事人間損害賠償等事件，本院於民國96年6 月4 日言詞辯
論終結，判決如下：
    主  文
被告丙○○應給付原告新台幣柒拾萬元，及自民國九十四年六月
三日起至清償日止，按週年利率百分之五計算之利息。
被告戊○、丁○及乙○○應連帶給付原告新台幣陸拾萬元，及自
民國九十四年六月三日起至清償日止，按週年利率百分之五計算
之利息。
原告其餘之訴駁回。
訴訟費用由被告丙○○負擔百分之二十八，由被告丁○、戊○及
乙○○連帶負擔百分之二十四，餘由原告負擔。
本判決第一項、第二項於原告分別以新台幣貳拾參萬參仟元、新
台幣貳拾萬元供擔保後，得假執行；但被告丙○○如以新台幣柒
拾萬元；被告戊○、丁○及乙○○如以新台幣陸拾萬元為原告供
擔保後，均得免為假執行。
原告其餘假執行之聲請駁回。
    事實及理由
一、按訴狀送達後，原告不得將原訴變更或追加他訴，但減縮應
    受判決事項之聲明者，不在此限，民事訴訟法第255 條第1
    項第3 款定有明文。本件原告起訴原聲明：（一）被告丙○○應給付原告新台幣（下同）130 萬元，及自民國92年4 月
    29日起至清償日止，按週年利率百分之5 計算之利息。（二
    ）丙○○、被告丁○應連帶給付原告60萬元，及自91年10月
    19日起至清償日止，按週年利率百分之5 計算之利息。（三
    ）被告應連帶給付原告60萬元，及自92年4 月29日起至清償
    日止，按週年利率百分之5 計算之利息。（四）均願供擔保
    ，請准宣告假執行。嗣分別於94年8 月19日具狀及本院96年
    6 月4 日言詞辯論期日更易其聲明如後述，其更易部分，除
    訴之聲明第二項請求丙○○給付部分屬撤回起訴外，其餘部
    分經核均屬減縮應受判決事項之聲明，揆諸首揭規定，於法
    有據，合先敘明。
二、原告主張：
（一）丙○○於92年4 月28日，向其友人即訴外人岡山樂安精神
      醫院（下稱樂安醫院）院長己○○謊稱原告罹患精神病，
      情況危急，需醫療協助，己○○遂指派訴外人即護士楊婉
      玲與醫院員工石乾錦、黃凱揚（下合稱楊婉玲等），前往
      原告位於高雄市○○區○○路65號10樓住處進行處理，楊
      婉玲等於當日晚間7 時40分許抵達後，丙○○不僅向楊婉
      玲等佯稱原告稍早在訴外人即國泰人壽股份有限公司（下
      稱國泰人壽）保險業務員陳秀雪面前有搥胸、揚言跳樓之
      情形，並向原告隱瞞楊婉玲等之真實身分，更刻意激怒原
      告，要求原告隨楊婉玲等至樂安醫院醫治，楊婉玲並表示
      欲對原告施打鎮定劑，原告受此刺激勃然大怒，情緒因而
      失控，楊婉玲見狀遂以電話向己○○回報，致己○○誤判
      原告確實罹患嚴重精神疾病卻不願就醫，有傷害自己及他
      人之虞，故指示楊婉玲等對原告施打鎮定劑，丙○○不僅
      同意楊婉玲等強制原告就醫，更協助壓制原告身體，以違
      反原告意願之方式，使用約束帶綑綁原告手腳，強行帶往
      樂安醫院保護室內拘禁，直至訴外人即原告之女江迺玉前
      來搭救，原告始於92年4 月29日晚間7 時許重獲自由，丙○○藉此故意不法侵害原告之自由，對原告身心造成莫大
      傷害，致受有非財產上損害130 萬元，爰依民法第184 條
      、第195 條侵權行為之法律關係，請求丙○○賠償130 萬
      元及其遲延利息等情。
（二）丙○○與原告結婚前即91年9 月28日，以每月需生活費為
      由，要求原告將銀行提款卡交其保管，原告乃將其設於華
      信商業銀行股份有限公司（現已變更為永豐商業銀行股份
      有限公司）00000000000000號帳戶（下稱系爭帳戶）之金
      融卡及密碼交予丙○○，供其提領作為兩人生活費之用，
      而原告仍保有系爭帳戶之管理處分權，詎丙○○未經原告
      同意，分別於91年10月13日、17日、18日，利用不知情之
      被告戊○各轉帳20萬元，合計60萬元（下稱系爭存款）至
      丁○設於中國信託商業銀行股份有限公司000000000000號
      之帳戶（下稱中國信託帳戶）內，丁○收受上開存款並無
      法律上原因，並致原告受有60萬元之損害，爰依民法第17
      9 條不當得利之規定，請求丁○返還60萬元及其遲延利息
      等情。
（三）被告為不法獲取原告所有坐落高雄市○○○街88號1 樓之
      「獵人店PUB （下稱獵人店）」經營權，先由丙○○向原
      告謊稱欲代申請獵人店之發票，有使用獵人店公司章、原
      告私章及營利事業登記證（下合稱系爭印章等）之必要，
      原告受騙交付系爭印章等後，戊○、丁○及被告乙○○再
      利用原告遭拘禁期間，於92年4 月29日共同偽造獵人店經
      營權之讓渡書（下稱系爭讓渡書），由戊○偽造原告之簽
      名及蓋印，各以15,000元之代價讓渡予丁○及乙○○合夥
      經營，並由乙○○持系爭印章等及系爭讓渡書，申請變更
      登記名義人為丁○及乙○○，戊○、乙○○並占有使用店
      內生財器具及設備（下稱生財設備），被告共同不法侵害
      原告對獵人店之經營權，致原告受有60萬元之損害；又縱
      認被告並未共同不法侵害原告權利，丁○、乙○○未支付
      對價即取得經營權，亦屬無法律上原因受有利益，致原告
      受有損害，爰依民法第184 條、第185 條共同侵權行為之
      法律關係，請求被告連帶賠償60萬元及其遲延利息，併依
      民法第179 條不當得利之法律關係，請求丁○、乙○○返
      還60萬元及其遲延利息等情。
（四）綜上所述，聲明：丙○○應給付原告130 萬元，及自起
      訴狀繕本最後送達被告翌日起至清償日止，按週年利率百
      分之5 計算之利息；丁○應給付原告60萬元，及自起訴
      狀繕本最後送達被告翌日起至清償日止，按週年利率百分
      之5 計算之利息；被告應連帶給付或由丁○及乙○○給
      付原告60萬元，及均自起訴狀繕本最後送達被告翌日起至
      清償日止，按週年利率百分之5 計算之利息；均願供擔
      保，請准宣告假執行。
三、被告則以：強制原告就醫乃己○○本於其精神專科醫師專業
    判斷所為之決定，丙○○並未妨害原告之自由，縱認丙○○
    不法侵害原告之權利，己○○亦應負共同侵權行為人責任，
    而己○○前已與原告達成和解並賠償一定金額，原告請求丙○○賠償之金額即應扣除己○○業已給付部分。又原告已將
    系爭帳戶內存款贈與丙○○，丙○○自有權轉贈其中60萬元
    予丁○，丁○取得系爭存款即有法律上原因。再原告於92年
    4 月26日同意讓渡獵人店之經營權予戊○、乙○○，並主動
    交付系爭印章等及獵人店之鑰匙予戊○，授權戊○與丁○、
    乙○○簽訂系爭讓渡書，並辦理負責人之變更登記，丁○僅
    為名義登記人，而戊○、乙○○接手經營約一週後，原告即
    委託訴外人陳國銘索回店內生財設備，戊○、乙○○已退出
    經營，被告均未不法侵害原告對獵人店之經營權，丁○及乙○○亦無不當得利；縱認被告共同侵害原告之經營權，或丁○、乙○○為無法律上原因受有獵人店經營權之利益，致原
    告受有損害，原告請求賠償或返還之金額亦屬過高等語置辯
    。並均聲明：（一）原告之訴及假執行之聲請均駁回。（二
    ）如受不利判決，均願供擔保，請准宣告免為假執行。
四、兩造不爭執事項：
（一）丙○○於92年4 月28日向己○○稱原告可能罹患精神疾病
      ，須醫療協助，己○○即指派醫護人員楊婉玲等前往原告
      位於高雄市○○區○○路65號10樓住處進行處理，楊婉玲
      等於當日晚間7 時40分許，抵達上開住處。隨後，楊婉玲
      表示欲對原告施打針劑，丙○○並下跪要求原告就醫，原
      告不從並動怒，楊婉玲以電話詢問己○○有關原告不願就
      醫之事，己○○命楊婉玲等強制原告就醫，丙○○協同楊
      婉玲等壓制原告手腳、身體，由楊婉玲對原告施打鎮定劑
      後，使用約束帶綑綁原告手腳，以違反原告意願之方式，
      將原告強行帶往樂安醫院保護室內拘禁，直至江迺玉前來
      搭救，原告始於92年4 月29日晚間7 時許重獲自由。
（二）丙○○上開所涉私行拘禁之行為，經台灣高雄地方法院檢
      察署（下稱高雄地檢署）檢察官以92年度偵字第24287 號
      （該案卷下稱偵字卷）提起公訴，據本院93年度訴字第14
      27號（該案卷下稱訴字卷）判處有期徒刑6 月，得易科罰
      金，旋檢察官及丙○○均不服，提起上訴後，復據台灣高
      等法院高雄分院（下稱高雄高分院）94年度上訴字第724
      號撤銷此部分之原判決，改判丙○○有期徒刑6 月，得易
      科罰金，丙○○不服，提起上訴，目前由最高法院審理中
      （下合稱系爭刑事案件）。
（三）己○○上開所涉私行拘禁之行為，業據系爭刑事案件判決
      無罪確定。
（四）原告以不堪同居之虐待及有難以維持婚姻之重大事由訴請
      離婚，經本院93年度婚字第1321號以丙○○上開所涉私行
      拘禁之行為，使原告受有不堪同居之虐待，於94年2 月14
      日判准雙方離婚。
（五）原告與丙○○結婚前即91年9 月28日，將系爭帳戶之金融
      卡及密碼交予丙○○。
（六）丙○○指示戊○，分別於91年10月13日、17日、18日自系
      爭帳戶各轉帳20萬元，合計60萬元之系爭存款至丁○所開
      設之中國信託帳戶內。
（七）丙○○上開所涉準詐欺、背信之行為，經系爭刑事案件判
      決無罪確定。
（八）原告於92年3 月14日由訴外人宣麗麗處，以60萬元之價額
      ，購得獵人店之經營權，並變更登記為獵人店之負責人，
      占有使用店內生財設備。
（九）戊○於92年4 月29日以原告名義，與丁○及乙○○簽訂系
      爭讓渡書，將獵人店經營權以15,000元，分別讓渡予丁○
      及乙○○，系爭讓渡書上原告之簽名、蓋印均係戊○所為
      。乙○○並持系爭印章等，申請將獵人店負責人由原告變
      更登記為丁○及乙○○。
（十）被告均未支付盤讓獵人店經營權之對價予原告。
（十一）原告委請陳國銘於92年5 月25日與戊○簽署「獵人PUB
        清單」，上載有獵人店內硬體設備清單，雙方並約定隔
        日一同前往辦理獵人店負責人變更登記。惟事後並未會
        同辦理。
（十二）被告上開所涉行使偽造私文書及使公務員登載不實之行
        為，經系爭刑事案件判決無罪確定。
五、兩造於本院審理中協商爭點為：
（一）丙○○是否私行拘禁原告而故意不法侵害原告之權利？己○○已賠償原告之金額，是否應扣除？原告請求丙○○賠
      償非財產上損害130 萬元及其遲延利息，有無理由？
（二）原告有無將系爭帳戶內之存款贈與丙○○？原告請求丁○
      返還不當得利60萬元及其遲延利息，有無理由？
（三）被告是否共同不法侵害原告對獵人店之經營權？原告請求
      被告連帶賠償60萬元及其遲延利息，有無理由？
（四）如被告未共同不法侵害原告對獵人店之經營權，丁○、乙○○是否對原告構成不當得利？原告請求丁○、乙○○返
      還不當得利60萬元及其遲延利息，有無理由？
六、茲就上列爭點分論如下：
（一）丙○○是否私行拘禁原告而故意不法侵害原告之權利？己○○已賠償原告之金額，是否應扣除？原告請求丙○○賠
      償非財產上損害130 萬元及其遲延利息，有無理由？
   1、按因侵權行為所發生之損害賠償請求權，以有故意或過失
      不法侵害於他人權利，或故意以背於善良風俗之方法，加
      損害於他人為成立要件，此觀民法第184 條第1 項規定即
      明。所謂故意係指行為人對於構成侵權行為之事實，明知
      並有意使其發生或預見其發生，而其發生並不違背其本意
      而言。又不法侵害他人之身體、健康、名譽、自由、信用
      、隱私、貞操，或不法侵害其他人格法益而情節重大者，
      被害人雖非財產上之損害，亦得請求賠償相當之金額，民
      法第195條第1項前段亦有明文。
   2、原告主張丙○○刻意誤導己○○、楊婉玲等醫護人員，令
      其誤認原告罹患嚴重精神疾病，有強制就醫之必要，藉此
      不法侵害原告自由等情，業據其舉證人己○○等人之證述
      ，暨援用系爭刑事案件卷證資料為證，惟為丙○○所否認
      ，並以前揭情詞置辯云云。經查，依證人己○○於本院審
      理中證稱：丙○○於92年4 月28日前，即曾向其表示原告
      經常情緒不穩，半夜不睡，在日記內書寫負面言語，與他
      人聚餐時掀翻餐桌，並揚言傷害鄰居，罹患精神疾病之人
      多不願就醫，基本上病人家屬對病人狀態之描述，伊都會
      相信（見本院卷二第90至91頁）等語參酌以觀，可知丙○○於本件事故發生前，即已利用機會先使己○○在主觀上
      形成原告可能罹患精神疾病之印象。次查，丙○○於92年
      4 月28日以電話聯絡己○○，稱原告可能罹患精神疾病，
      情況緊急，須醫療協助，嗣己○○指派楊婉玲等抵達原告
      住處時，丙○○協同楊婉玲等壓制原告身體，對原告施打
      鎮定劑並使用醫療用約束帶綑綁原告手腳，強行將原告帶
      往樂安醫院拘禁於保護室內，直至翌日晚間7 時許，方由
      江迺玉為原告辦理出院等情，為兩造所不爭執，並分據丙○○、己○○於本院及系爭刑事案件審理中，暨楊婉玲等
      、江迺玉於系爭刑事案件審理中證述明確〔見本院卷二第
      88頁、高雄地檢署92年度他字第4778號影卷（下稱他字卷
      ）第10、16、40、55、64至66、69至70頁、偵字卷第10頁
      、訴字卷第270 、272 、276 頁〕，復有樂安醫院住院病
      歷、長期及臨時醫囑單、住院記錄、精神狀態檢查表等附
      於他字卷第72至105 頁可參，堪信為真。
   3、又查，原告為將其所投保之國泰人壽保險六年期儲蓄保險
      受益人由丙○○變更為江迺玉，遂於92年4 月28日上午10
      時許，以電話聯絡保險業務員陳秀雪於當日下午至原告住
      處辦理變更手續，而陳秀雪獲悉後，旋通知丙○○，並依
      約前往，於當日下午4 時許抵達原告住處，當時原告精神
      正常、談話溫和，並無任何怪異之處，嗣丙○○於同日下
      午5 時許返家後，原告與丙○○因細故發生爭吵，經陳秀
      雪帶領原告與丙○○誦唸佛號後，二人情緒歸於平靜，嗣
      楊婉玲等於同日晚間7 時40分許抵達原告住處後，眾人群
      聚客廳談天，丙○○向原告佯稱楊婉玲等為生命線之員工
      ，陳秀雪於7 時50分許欲離開時詢問丙○○為何那麼壞、
      那麼兇？丙○○答稱伊就是要讓原告生氣等語，而陳秀雪
      自當日下午抵達原告住處迄至晚間7 時50分許離開之期間
      內，原告神情舉動均溫和、正常，並無揚言自殘、踹桌子
      或其他怪異之行為，對楊婉玲等亦無何不友善之動作等情
      ，業據陳秀雪於系爭刑事案件中證述綦詳（見他字卷第44
      至45頁、偵字卷第66頁、訴字卷第247 至253 頁）；倘再
      參以楊婉玲等於系爭刑事案件中證稱：原告初與其等交談
      時，語氣甚佳、過程平和，原告尚且起身倒水招呼，直至
      楊婉玲等表明真實身分要求原告就醫，原告始語氣不佳，
      並因與丙○○意見不合發生口角，且於其等欲將原告帶往
      樂安醫院時，原告才情緒激動。又其等抵達後，丙○○有
      告知原告稍早在友人面前有搥胸之舉動，並揚言跳樓自殺
      及攻擊、殺害他人，原告之女江迺玉亦同意原告就醫等情
      （見他字卷第56、65頁、偵字卷第66、101 頁、訴字卷第
      289 、291 至293 、296 、300 、308 、317 頁）；暨江
      迺玉於系爭刑事案件中證稱：丙○○事前未告知欲送原告
      就醫一事，僅稱己○○欲拜訪，事後亦未告知是精神醫院
      及醫院之名稱、地址（見訴字卷第363 至365 頁）等詞相
      互以觀，堪認原告於92年4 月28日當日下午並無任何精神
      異常之言語或舉動，且在陳秀雪面前亦無搥胸、揚言跳樓
      之舉止，乃丙○○卻向己○○謊稱原告情緒失控、情況危
      急等語，自足使先前在主觀上認為原告可能罹患精神疾病
      之己○○更加確信原告染患精神疾病，已堪認丙○○有意
      誤導己○○對原告精神狀態及有無強制就醫必要之判斷。
      再查，丙○○於楊婉玲等抵達原告住處後，復向楊婉玲等
      虛構原告於陳秀雪面前有搥胸、揚言跳樓之舉止，以便製
      造原告精神異常之假象，並誆稱江迺玉亦同意原告就醫云
      云，且刻意激怒原告，使原告情緒不佳後，再揭露楊婉玲
      等之真實身分，要求原告至精神醫院就診，致使原告因此
      勃然大怒、產生激烈之反抗舉動後，利用原告之上述反應
      ，以達到加深己○○對原告確實罹患嚴重精神疾病，且有
      傷害自身及他人虞慮之認知，倘參諸己○○誤判原告精神
      狀態而令楊婉玲等對原告施打鎮定劑，並拘束原告肢體活
      動時，丙○○尚且協助控制原告之行動自由乙節以觀，亦
      徵丙○○故意藉此不法方式侵害原告之自由。尤有甚者，
      丙○○在原告已遭拘禁於樂安醫院保護室內時，復向訴外
      人即該院護士蘇瓊珝謊稱原告有攻擊情形，並提供資料製
      成原告之住院紀錄，於「現在病史」欄記載：「此次入院
      係因... 行為無法自控、出現自傷行為（用手搥胸），揚
      言要跳樓，並欲拿取物品攻擊案妻... 」等語；暨於「家
      族病史」欄記載：「個案之女兒及兒子，因情緒障礙目前
      治療中」等詞，且於入院護理評估「發病狀況」、「復發
      次數之發病情況及治療經過」欄亦分別記載：「陸續出現
      自傷行為，且對同住大樓之12樓同學之太太具敵意」等語
      ；復於「發病狀況」、「目前情況及重要症狀」欄記載：
      「情緒激動，易怒，行為無法自控，出現自傷行為（用手
      搥胸），揚言要跳樓，並欲拿物品攻擊妻子」等語，欲藉
      此指控原告確實罹患精神疾病及原告子女亦有情緒障礙，
      然原告之子女並無精神疾病接受治療之事實，業據蘇瓊珝
      、江迺玉於系爭刑事案件中結證屬實（見訴字卷第332 、
      365 頁），並有樂安醫院住院病歷所附住院記錄及入院護
      理評估影本各1 份在卷足據（見他字卷第76、85頁），堪
      認丙○○企圖再度藉由對於原告之行為舉止、精神狀況、
      家族病史及江迺玉亦同意原告入院治療等不實描述，影響
      己○○對於原告有無精神疾病及應否強制入院鑑定之判斷
      無疑，足徵丙○○確以上揭之不法方法侵害原告之自由無
      訛。此外，丙○○固辯稱其主觀上確實深信原告罹患嚴重
      精神疾病，始採取上述方法云云，惟原告於是日下午如確
      實出現精神異常舉動，致丙○○深信原告有即時就醫之必
      要，則衡之常情，丙○○於接獲江迺玉來電時，豈會不將
      原告精神明顯異常，並呈現與現實脫節之怪異思想及奇特
      行為，暨出現明顯傷害自己及他人之虞慮，而有即時就醫
      之必要，且已央請專業醫護人員前來協助處理等重要事項
      告知江迺玉？以便江迺玉有所應對，甚或央請江迺玉勸服
      原告接受治療之理？益徵丙○○主觀上並不認為原告罹患
      嚴重精神疾病而有即時強制就醫治療之必要，堪認丙○○
      採行上開措施及行為，係欲藉此遂行妨害原告自由之目的
      ，故丙○○上開所辯云云，洵難採信。
   4、末者，丙○○固辯稱：依原告主張之事實，丙○○與己○○顯係共同侵權行為人，應負連帶賠償責任，而己○○既
      與原告達成和解並賠償一定之金額，則該金額即應自原告
      可得之請求予以扣除云云。惟查，原告於本件並未列己○○為被告，於本院審理中從未主張己○○為共同侵權行為
      人，本院對此本無從審酌，已徵丙○○上開所辯，難予採
      信；此外，丙○○亦未舉證證明己○○有何故意、過失侵
      害原告權利之事實，而己○○因上述行為涉及妨害自由部
      分，亦據系爭刑事案件判決無罪確定在案，自難遽認己○○有何不法共同侵害原告權利之事實；況己○○亦於本院
      審理中證稱：伊主觀上無妨害原告自由之意，但因伊下令
      將原告強制帶回醫院，於客觀上已對原告造成困擾，故基
      於道義上責任補償慰問金予原告（見本院卷二第89頁）等
      語，足認己○○給付原告之一定金額，核與本件侵權行為
      損害賠償無關。從而，丙○○辯稱原告請求之侵權行為損
      害賠償金額，應扣除己○○已給付予原告之金額云云，自
      屬無據。
   5、按精神慰撫金之酌定，除原告所受侵害程度外，尚應審酌
      兩造之身分地位、學識經歷、財產狀況及原告之痛苦程度
      等節以定之。查兩造名下均無不動產，原告為海軍官校理
      學、工學之雙學士，並曾任中國造船股份有限公司總經理
      ，退休後為雷神國際實業股份有限公司之名譽總裁及中國
      台海關係研究發展協會榮譽主席團指導委員會之副主席，
      於92年4 月前每月收入約8 、9 萬元，其91年度綜合所得
      為2,166,683 元，92年度則為368,489 元，93年度以降均
      不及13,000元；丙○○則為專科畢業，曾開設舞蹈才藝補
      習班，亦曾任業務員，84年至91年間每月收入約5 至6 萬
      元，自91年度起至95年度止，僅91、93年度有不及35,000
      元之綜合所得，其餘年度均無財產所得，目前無業，有賴
      子女提供生活費等情，除據兩造分別陳明在卷外，並有稅
      務電子閘門財產所得調件明細表、原告畢業證書、經濟部
      函文、聘書等附卷可稽（見本院卷一第205 至211 頁、卷
      二第40頁），顯見原告學經歷、退休前資力均高於被告，
      本院審酌原告擁有一定之社會地位及評價，學識經驗尚稱
      豐富，丙○○卻以上開誤導精神科專科醫護人員判斷之手
      段，使醫護人員對原告施打鎮定劑、使用醫療用約束帶綑
      綁原告手腳等對待重度精神病患之激烈方式，限制原告之
      肢體活動自由，強行將原告帶往樂安醫院拘禁於保護室內
      ，前後歷時約24小時，非但侵害原告之身體自由，對其精
      神更屬重創，甚且對其人格尊嚴已造成相當之侮辱，亦一
      定程度損傷其社會地位與評價；暨丙○○當時身為原告配
      偶，本應以誠摯相愛為基礎，相互尊重、忍讓與諒解，俾
      共同建立和諧美滿之家庭，卻刻意誤導己○○等醫護人員
      ，故意激怒原告致其情緒激動後，再強制將原告送醫，使
      原告受有精神上不可忍受之痛苦，於本院審理中否認侵權
      行為，以及兩造之學歷、身分、資產、所得及態度等情狀
      ，認原告請求丙○○賠償70萬元之非財產上損害及其遲延
      利息，應屬適當，逾此部分之請求，尚屬無據，應予駁回
      。
（二）原告有無將系爭帳戶內之存款贈與丙○○？原告請求丁○
      返還不當得利60萬元及其遲延利息，有無理由？
   1、按無法律上原因而受有利益，致他人受損害者，應返還其
      利益，民法第179 條前段定有明文。次按不當得利之成立
      要件，必須無法律上之原因而受利益，致他人受損害，且
      該受利益與受損害之間須有直接因果關係存在，因果關係
      是否直接存在，則應以受益之原因事實與受損之原因事實
      是否同一為斷。從而，因給付而受利益者，倘該給付係依
      有效成立之債權契約而為之，其受利益即具有法律上之原
      因，自不生不當得利問題（最高法院89年度台上字第288
      號裁判意旨參照）。
   2、原告主張丙○○未經原告同意，擅將系爭帳戶內之60萬元
      轉帳予丁○，丁○受領系爭存款無法律上原因，並致原告
      因而受有損害，丁○應負不當得利返還責任云云，然為丁○、丙○○所否認，並以前揭情詞置辯。經查，原告與丙○○結婚前，曾將系爭帳戶之金融卡、密碼交予丙○○，
      而丙○○指示戊○分別於91年10月13日、17日、18日自系
      爭帳戶轉帳系爭存款至丁○開設於中國信託帳戶之事實，
      有系爭帳戶存摺存款歷史往來明細查詢一覽表在卷（見本
      院卷一第74頁）可憑，復為兩造所不爭執，固堪信丁○確
      受有系爭存款之利益。次查，丁○、丙○○辯稱：原告已
      將系爭帳戶內之存款贈與丙○○云云，並舉原告主動交付
      系爭帳戶之金融卡並告知密碼等情為證，惟贈與契約之成
      立，須以契約雙方當事人對贈與標的物及財產無償給與之
      意思表示合致為要件，原告既否認贈與系爭帳戶內存款予
      丙○○之事實，丁○、丙○○自應舉證以實其說，而按交
      付帳戶金融卡及密碼之原因不一而足，原告交付金融卡及
      密碼一事充其量僅能證明原告有授權丙○○提領系爭帳戶
      內之存款，至於丙○○有權提領之金額為何？何時可提領
      ？暨提領之目的、用途為何？均未據彼等舉證證明，自難
      僅以原告交付金融卡、密碼一事，遽認原告有將系爭帳戶
      內存款全數贈與丙○○之意，故丁○、丙○○上開所辯，
      尚屬無據。準此，丁○、丙○○既無法證明系爭帳戶內之
      存款為原告所贈與，則原告主張丙○○未經其同意，逕行
      轉帳系爭存款予丁○，致其受有系爭存款之損害乙節，亦
      堪採信。
   3、又查，原告自承將系爭帳戶及帳戶內存款委由丙○○在日
      常生活支出範圍內處理，顯見原告已將該帳戶及帳戶內之
      存款置於丙○○管領下，是丙○○轉帳系爭存款予丁○之
      行為，縱逾越原告所授與之權限，亦僅屬丙○○是否對原
      告構成侵權行為之問題，並不當然影響丁○與丙○○間之
      債權契約關係，亦即丁○所受利益來自其與丙○○間之債
      權契約，尚非無法律上原因，原告所受損害則來自丙○○
      轉帳之侵權行為，二者原因事實並不同一，原告所受損害
      與丁○所受利益間，不生直接損益變動關係，即無直接因
      果關係，核與不當得利構成要件不符。從而，原告逕指丁○受有系爭存款之利益無法律上原因，請求丁○返還系爭
      存款之不當得利，尚屬無據。
（三）被告是否共同不法侵害原告對獵人店之經營權？原告請求
      被告連帶賠償60萬元及其遲延利息，有無理由？
   1、按數人共同不法侵害他人之權利者，連帶負損害賠償責任
      ；負損害賠償責任者，除法律另有規定或契約另有訂定外
      ，應回復他方損害發生前之原狀；不能回復原狀或回復顯
      有重大困難者，應以金錢賠償其損害，民法第185 條第1
      項前段、第213 條第1 項及第215 條分別定有明文。次按
      當事人主張有利於己之事實者，就其事實有舉證之責任，
      民事訴訟法第277 條前段亦著有明文。本件原告主張丙○○佯稱欲代原告請領發票，先詐騙原告交出系爭印章等後
      ，丁○、戊○及乙○○（下合稱戊○等三人）再利用原告
      遭拘禁於樂安醫院期間，偽造系爭讓渡書，共同侵害原告
      對獵人店之經營權等情，然為被告所否認，丙○○辯稱：
      原告欲將獵人店頂讓予戊○經營，故將系爭印章等、獵人
      店之鑰匙直接交予戊○，伊未參與讓渡事宜之洽談，亦不
      知有系爭讓渡書等語；戊○、乙○○則以：原告於92年4
      月26日向其等表示欲轉讓獵人店予其等經營，並授權戊○
      辦理變更登記等一切事宜，故親自交付系爭印章等予戊○
      ，且授權戊○於系爭讓渡書上簽名，其等經營約一週後，
      原告即委託陳國銘索回獵人店之經營權，並代原告受領店
      內生財設備等語置辯；丁○亦辯稱：戊○請伊擔任名義負
      責人，伊才在系爭讓渡書上簽名，並未實際經營獵人店，
      亦無侵害原告對獵人店之經營權等語。
   2、經查，原告固主張受丙○○欺騙而交付系爭印章等予丙○○云云，惟既為丙○○所否認，原告自應舉證以實其說，
      然原告並未舉證以實其說，故其上開主張是否屬實？已非
      無疑。況依戊○於本院審理中陳稱：原告主動將系爭印章
      等交付予伊，俾伊處理讓渡事宜等語；原告於系爭刑事案
      件警、偵、審中分別指稱：因丙○○告以戊○欲頂讓獵人
      店，故伊於92年4 月22日或23日暫將系爭印章等交予丙○○處理店內事務，但未委託丙○○處理讓渡之事，亦尚未
      談論讓渡條件（見他字卷第37頁）等詞；伊將系爭印章等
      交予丙○○，讓丙○○轉交戊○（見偵字卷第41頁）等語
      ；伊有同意讓戊○經營，但仍須討論讓渡條件（見訴字卷
      同上筆錄第141 、148 頁）等情參酌以觀，足認原告與戊○當時確有洽談獵人店之讓渡事宜，故戊○辯稱系爭印章
      等乃原告主動交付予伊，即非全無依據，顯見原告主張因
      受丙○○詐騙而將系爭印章等交付予丙○○云云，尚屬無
      據。從而，原告主張丙○○與戊○等三人共同侵權云云，
      自屬未能舉證以實其說，不足採信。
   3、又當事人互相表示意思一致者，契約即為成立；稱買賣者
      ，謂當事人約定一方移轉財產權於他方，他方支付買賣價
      金之契約，當事人就標的物及其價金互相同意時，買賣契
      約即為成立，民法第153 條第1 項、第345 條分別定有明
      文。是買賣契約之成立，須以契約雙方當事人意思表示合
      致為要件，如當事人對於買賣價金尚未互相同意，不得謂
      契約已告成立。查，戊○於92年4 月29日在系爭讓渡書上
      簽署原告姓名，並蓋用原告私章，將獵人店之經營權各以
      15,000元之代價，分別讓渡予丁○及乙○○合夥經營，嗣
      乙○○持系爭印章等及系爭讓渡書，申請將獵人店負責人
      由原告變更登記為丁○及乙○○獲准等情，為兩造所不爭
      執，並有系爭讓渡書、合夥契約書、獵人店變更登記申請
      書在卷（見本院卷一第78至80頁）可稽，堪信為真。次查
      ，原告與戊○曾於92年4 月間洽談獵人店盤讓事宜，故戊○辯稱原告親自交付系爭印章等乙節，尚非無據，業如前
      述。而按原告雖有交付系爭印章等之行為，惟此並不足以
      佐證原告曾授權戊○代簽系爭讓渡書，並同意各以15,000
      元之代價盤讓獵人店經營權及生財設備予丁○、乙○○並
      辦理負責人變更登記，是乙○○辯稱：原告同意讓渡獵人
      店經營權予伊經營云云，即難採信。此外，戊○等三人迄
      未舉證以實其說，自無從執為有利彼等之認定。又查，戊○等三人自承當時尚未與原告談妥獵人店盤讓之價金（見
      本院卷二第102 頁），並迄今未給付任何盤讓之對價予原
      告乙節，為兩造所不爭執，堪認原告與戊○等三人至今對
      獵人店讓渡條件即買賣價金之意思表示未曾合致，則參諸
      前揭說明，讓渡契約既未成立，衡情，原告豈會授權戊○
      各以15,000元之代價，將獵人店經營權及生財設備讓渡予
      丁○及乙○○合夥經營，並辦理負責人變更登記？是戊○
      辯稱：伊獲得原告授權等語；丁○及乙○○辯稱：伊等未
      侵害原告對獵人店之經營權云云，不僅悖於常理，且核均
      未提出與其所述相符之證據供本院參酌，自難採認。從而
      ，原告既未授權戊○簽署系爭讓渡書，亦未同意各以15,0
      00元之價金盤讓獵人店予丁○、乙○○，則戊○擅以原告
      名義與丁○、乙○○簽訂系爭讓渡書，丁○、乙○○並出
      名登記為獵人店之負責人，持有該店之經營權，即屬共同
      侵害原告之經營權及生財設備，依法應對原告負共同侵權
      行為之連帶損害賠償責任。
   4、原告主張戊○等三人共同侵害其對獵人店之經營權，包含
      登記為負責人及店內生財設備之所有權，其損害已無法回
      復原狀，而所受損害金額即為原告當初向宣麗麗買受獵人
      店經營權及生財設備所支出之60萬元，故請求連帶賠償60
      萬元等情，而按戊○等三人固不否認原告當初確以60萬元
      之價格盤受獵人店之經營權及生財設備，惟均以：原告已
      委託陳國銘代為清點及受領獵人店內生財設備，該設備已
      不在其等持有中，原告亦不得以其向前手宣麗麗購買獵人
      店之價金為本件請求之金額云云置辯，並舉戊○與陳國銘
      簽署之「獵人PUB 清單」為證。按稱合夥者，謂兩人以上
      互約出資以經營共同事業之契約，故合夥組織之成立、存
      續須有合夥人二人以上，商業合夥組織如有合夥人退夥致
      合夥人只剩一人者，其存續要件即有欠缺，合夥自應解散
      而進行清算，至合夥人一人欲以獨資組織方式成立商號者
      ，則宜另行以獨資組織型態申請登記，不發生逕行准予變
      更登記之問題（經濟部82年5 月4 日經商字第209103號函
      釋參照）。經查，原告於92年3 月14日以獨資型態登記為
      獵人店之負責人，迄至同年4 月29日變更登記為丁○、乙○○合夥經營乙節，為兩造所不爭執，並有高雄市政府建
      設局96年3 月13日高市建設二字第0960005301號函附高雄
      市政府函稿、變更登記申請書為證（見本院卷二第16至23
      頁），堪信為真，顯見該獵人店已由獨資轉變為合夥型態
      。而參酌前揭說明，獵人店既登記為合夥之經營型態，即
      已無從回復登記為獨資狀態。是原告主張戊○等三人已無
      法將獵人店登記名義人回復為原告乙節，即屬有據。次查
      ，原告固自承曾委託陳國銘與戊○簽署「獵人PUB 清單（
      見本院卷一第160 頁）」，惟細觀該清單之內容，僅單純
      臚列店內生財設備之明細及數量，並無移交、點交等文字
      記載，尚難僅憑上開清單，遽認原告有委託陳國銘代為受
      領店內生財設備。況受領為事實行為，而代理權之授與僅
      限於法律行為或準法律行為，縱原告確有委託陳國銘處理
      此事，陳國銘亦無從代理原告受領戊○等三人返還之生財
      設備，是其等既未經由陳國銘返還上開設備予原告，亦未
      舉證證明已直接交付上開設備予原告，則彼等辯稱：已返
      還生財設備予原告云云，即屬無據。此外，參諸戊○等三
      人自承目前並未持有上開生財設備，亦無從返還該設備，
      堪認彼等確已無從返還上開生財設備，是原告主張受有此
      部分損害，且已無法回復原狀，即堪採信。
   5、戊○等三人雖辯稱：原告以60萬元為獵人店經營權及生財
      設備無法回復原狀所生損害賠償金額，顯屬過高云云，惟
      查，原告於92年3 月14日以60萬元價格向宣麗麗買受獵人
      店之經營權，包含成為登記名義人及取得店內生財設備乙
      節，除有讓渡合約書（見本院卷一第75頁）及上開高雄市
      政府建設局函文所附變更登記申請書為據外，復為戊○等
      三人所不爭執，自堪認定。次查，獵人店之登記名義人變
      更為丁○及乙○○係於同年4 月29日，期間相隔不及2 個
      月，獵人店周邊營業環境，包含鄰近區域是否繁榮、人潮
      是否聚集等，均應不至有過多變化，而店內生財設備之價
      額固有折舊之考量，然不及2 個月之期間，所生折舊，衡
      情，應屬輕微，倘參酌上開設備均不在兩造占有中，顯已
      無從估價，亦難予計算折舊率，是原告逕以向前手宣麗麗
      買受之60萬元價格為計算損害之基準，即非全然無據，故
      戊○等三人徒以請求金額過高為抗辯云云，尚難採信。
   6、從而，原告主張戊○等三人共同侵害其對獵人店之經營權
      ，包含成為登記名義人及店內生財設備所有權，致其受有
      60萬元之損害等情，即屬有據，故其請求戊○等三人連帶
      賠償60萬元及其遲延利息，為有理由。又戊○等三人既應
      負共同侵權行為之連帶損害賠償責任，則兩造其餘協商不
      當得利之爭點即無再予論述之必要，附此敘明。
七、綜上所述，原告本於民法第184 條第1 項前段、第195 條之
    侵權行為法律關係，請求丙○○給付原告70萬元；本於民法
    第184 條第1 項前段、第185 條之共同侵權行為法律關係，
    請求戊○、丁○及乙○○連帶給付原告60萬元，及均自起訴
    狀繕本最後送達翌日即94年6 月3 日起至清償日止，按週年
    利率百分之5 計算之利息，洵屬正當，應予准許。逾此部分
    之請求，為無理由，應予駁回。
八、兩造分別陳明願供擔保，聲請宣告假執行及免為假執行，於
    原告勝訴部分，經核並無不符，爰分別酌定相當之擔保金額
    併准許之。至原告敗訴部分，其假執行之聲請失所依據，應
    予駁回。
九、本件事證已臻明確，兩造其餘攻擊防禦方法或舉證，經審酌
    後，認與判決結果不生影響，爰不逐一論列，併此敘明。
十、據上論結，原告之訴為一部有理由，一部無理由，依民事訴
    訟法第79條、第85條第1 項、第2 項、第390 條第2 項、第
    392 條第2 項，判決如主文。
中　　華　　民　　國　　96　　年　　6 　　月　　25　　日
                  民事第五庭審判長法　官　李昭彥
                                  法  官  陳銘珠
                                  法  官  毛妍懿
正本係照原本作成。
如不服本判決，應於送達後20日內，向本院提出上訴狀並表明上
訴理由，如於本判決宣示後送達前提起上訴者，應於判決送達後
10日內補提上訴理由書（須附繕本）。
中　　華　　民　　國　　96　　年　　6 　　月　　25　　日
                                  書記官  王淑娟
